最高法院刑事判決　　　　　　九十六年度台上字第七四六一號
上　訴　人　甲○○
上列上訴人因偽證案件，不服台灣高等法院花蓮分院中華民國九
十五年七月十一日第二審更審判決（九十五年度上更(一)字第二三
號，起訴案號：台灣台東地方法院檢察署九十一年度偵字第一六
三五號），提起上訴，本院判決如下：
   主  文
原判決撤銷，發回台灣高等法院花蓮分院。
   理  由
本件原判決認定上訴人甲○○原為台東縣海端鄉調解委員會委員
，於民國八十九年五月二日擔任王來貴（起訴書誤植為王貴來）
、王來順、王添貴、王明聰等人就坐落台東縣關山鎮○○段第二
四七八之一、二四九０之二、二四七八、二四九七、二四九０等
地號土地調解事件之主席，明知上開調解事件關於王來貴部分於
當日上午十時許成立調解，並書立土地分割協議書，竟基於偽證
之故意，於九十年十月四日，在台灣台東地方法院刑事庭九十年
度訴字第一九九號王來貴誣告案件審理時，於供前具結後，就上
開協議書是否真正之與案情有重要關係之事項證稱：他們應該沒
有達成協議，王來貴先行離席時，我聽他和家屬用母語說，這個
會議開不成，且其事後向余進丁求證，余某也認為沒有達成協議
；我們出席的時候，要在簽到簿簽名，當時簽到簿是空白的，簽
到的位子是我自己選擇的，就是土地分割協議書第二頁所示的位
子；我在調解不成立之後幾天，就出具協議不成立證明書之虛偽
陳述。嗣於九十一年十月十七日於台灣台東地方法院檢察署檢察
官偵訊時，於其所虛偽陳述之案件裁判確定前，自白犯罪，案經
台灣台東地方法院依職權移送台灣台東地方法院檢察署檢察官偵
查起訴，因而撤銷第一審之科刑判決，改判論上訴人為證人，於
執行審判職務之公署審判時，於案情有重要關係之事項，供前具
結，而為虛偽之陳述罪，酌處有期徒刑月，固非無見。
惟查：(一)刑法第一百六十八條之偽證罪，係指證人對於案情有重
要關係之所知實情，故作虛偽之陳述而言。其對於案情有重要關
係之事項所述不實，如非出於故意，或其所述係證人根據自己之
意見所作之判斷，仍難論以偽證罪。查上訴人於前述誣告案件作
證時，陳稱其因車禍受傷，無法控制會場進度，閱讀也有困難，
故委託吳健強代為處理，其大部分時間都不在場內，故不清楚實
際討論之情形（見一六三五號偵查卷第八三、八四頁）；核與證
人王明聰於王來貴誣告乙案中證稱：上訴人於調解之後半段就不
在場；及證人吳健強所證：「甲○○當天有在場，但沒有全程參
與。他是調解委員（會）主席，必須在場，但因車禍的傷勢，斷
斷續續離席，我當天代理他主持會議。」。「王來貴在協調時，
同意農業發展條例通過後，將土地分割給王添貴；王明聰則因為
與王來順有私人的糾紛，不願意達成協議，他希望王來順向他道
歉之後，他才會將土地分配給他，希望在場議員胡新一幫他們調
解。」等語相符（見同上偵查卷第三一、八一、八二頁）。當日
所成立之土地分割協議書亦載明「關山小段二四九七等七筆（如
地籍圖）分割移轉手續部分王來順與王明聰三天內再行協調」（
見同上卷第一五九頁），則上訴人所辯當事人並未達成協議等語
，似非全然無據。原審就上訴人如何有明知事實，故作虛偽陳述
之偽證犯罪構成要件，未細加推求，遽行判決，自有調查職責未
盡及理由欠備之違誤。(二)上訴人係於八十九年五月二日為上開調
解事件之主席，而於九十年十月四日被傳為證人作證，時間相差
一年五月之久。是上訴人所證與事實不符，究因日久記憶淡忘所
致，抑或故為不實之陳述，攸關上訴人是否故反真實陳述之認定
，自待調查審認。查上訴人辯稱：其未全程參與調解，事後有人
說調解成立，亦有言明調解不成立（見原審更(一)卷第五三頁）。
原判決事實及理由欄均引用上訴人所稱：「我事後向余進丁查證
，他也認為沒有達成協議」等語（見原判決第一、六頁上段）。
如上訴人於作證前確有向余進丁查證，並依查證之結果而為證言
，難謂有偽證之故意。是上訴人是否確向余進丁查證，及其查證
之結果如何，攸關上訴人犯罪故意之認定，自有調查之必要，且
有調查之可能，原審未加調查，遽行判決，自不足以昭折服。(三)
原判決以上訴人於偵查中及第一審審理時坦承犯行為其論罪之重
要依據（見原判決第三頁）。卷查上訴人於偵查中係陳稱「我承
認我錯了」等語。於審理中陳稱：「整個案子是我疏忽，我認罪
」、「在偵查及審理中我是承認有疏忽」等語（見同上偵查卷第
一六九頁、第一審卷第二一頁、原審更(一)卷第五三頁）。依上開
供述之語意以觀，上訴人似只認疏忽，並未自承故作虛偽之陳述
，原判決據為論罪之依據，其採證與卷證資料不盡相符。上開違
誤或為上訴意旨所指摘，或為本院得依職權調查之事項，應認原
判決仍有撤銷發回更審之原因。至原判決理由四不另為無罪之諭
知部分，因公訴人認與前開論罪科刑部分為實質一罪，依審判不
可分原則，爰一併發回，附此敘明。
據上論結，應依刑事訴訟法第三百九十七條、第四百零一條，判
決如主文。
中　　華　　民　　國　九十六　年　 十二 　月　二十六　日
                      最高法院刑事第四庭
                          審判長法官  莊　登　照
                                法官  黃　一　鑫
                                法官  林　秀　夫
                                法官  徐　昌　錦
                                法官  許　錦　印
      本件正本證明與原本無異
                                      書  記  官
中　　華　　民　　國　九十六　年　 十二 　月　三十一　日
                                                      Ｅ
